臺灣雲林地方法院民事判決　　　　　　　100年度訴字第397號
原　　　告　黃燕
訴訟代理人　吳鴻如
被　　　告　黃庭和
　　　　　　黃林雙不
　　　　　　黃建勳
　　　　　　黃燕輝
受告知訴訟
人　　　　　雲林縣東勢鄉農會
法定代理人　林木英
上列當事人間請求分割共有物事件，本院於民國100年11月2日言
詞辯論終結，判決如下：
    主  文
兩造共有坐落雲林縣東勢鄉○○段一○四二地號、地目田、面積
四○五二平方公尺土地，分割方法如附圖（即雲林縣臺西地政事
務所民國一百年十月四日土地複丈成果圖）所示，即：
(一)編號Ａ部分面積二○二六平方公尺土地，分歸原告黃燕取得。
(二)編號Ｂ部分面積二○二六平方公尺土地，分歸被告黃庭和、黃
  林雙不、黃建勳、黃燕輝共同取得，並按應有部分各四分之一
  之比例保持共有。
訴訟費用由原告負擔。
    事實及理由
壹、程序事項：
    本件被告黃庭和、黃林雙不、黃燕輝經合法通知，均未於最
    後言詞辯論期日到場，核無民事訴訟法第386 條所列各款情
    形，爰依原告之聲請，由其一造辯論而為判決。
貳、實體事項：
一、原告主張：
    坐落雲林縣東勢鄉○○段1042地號、地目田、面積4052平方
    公尺土地（下稱系爭土地），為兩造所共有，所有權應有部
    分如附表所示。而兩造間就系爭土地無不分割之協議，亦無
    因物之使用目的不能分割之情事，為管理方便，並提高土地
    之利用價值，爰依民法第823 條、第824 條規定，訴請分割
    共有物。另系爭土地向由原告使用西側部分耕作，被告等人
    則繼承訴外人黃夫地之應有部分，占有使用該土地東側部分
    ，且系爭土地東側部分有被告等人之被繼承人黃夫地的墳墓
    一塚，如依雲林縣臺西地政事務所民國100 年10月4 日土地
    複丈成果圖（下稱附圖）所示之方法分割系爭土地，較符合
    土地使用現狀，又原告願意負擔本件訴訟全部訴訟費用，爰
    請判准依附圖所示之方式分割系爭土地。並聲明：如主文所
    示。
二、被告則以：
(一)、被告黃建勳：同意原告所主張之分割方案。被告等人確實係
    繼承訴外人黃夫地之應有部分，且系爭土地東側部分有被告
    等人之被繼承人黃夫地的墳墓一塚，原告所主張之分割方案
    符合系爭土地之使用現狀，但是被告等人本欲向原告購買系
    爭土地之應有部分，惟原告不同意，且執意要分割該土地，
    故希望原告可以負擔全部訴訟費用。
(二)、被告黃庭和、黃林雙不、黃燕輝均未於言詞辯論期日到場，
    亦未提出準備書狀作何聲明或陳述。
三、兩造不爭執事項：
(一)、系爭土地為兩造所共有，被告等人之應有部分，均係繼承自
    訴外人黃夫地。
(二)、系爭土地東側墳墓，係訴外人黃夫地之墳墓。
(三)、原告目前使用系爭土地西側為耕作。
四、主要爭點：
    本件應如何分割系爭土地，最為公平並有利於土地之利用及
    符合當事人之意願？
五、本院之判斷：
(一)、按共有人得隨時請求分割共有物，但因物之使用目的不能分
    割或契約訂有不分割之期限者，不在此限。又共有物之分割
    ，依共有人協議之方法行之，分割之方法不能協議者，法院
    得因任何共有人之聲請，以原物分配於各共有人。以原物為
    分配時，因共有人之利益或其他必要情形，得就共有物之一
    部分仍維持共有。民法第823 條第1 項、第824 條第1 項、
    第2 項第1 款、第4 項分別定有明文。查兩造就系爭土地並
    未訂有不分割之期限，亦無於使用目的上不能分割之情形，
    為兩造所不爭執。又被告黃庭和、黃林雙不、黃燕輝於本件
    行調解程序時均未到庭，足見兩造無法以協議之方式分割系
    爭土地。此外並有原告所提出與其所述相符之系爭土地之土
    地登記謄本、地籍圖謄本等在卷可憑，故原告之主張應堪以
    採信，是原告請求裁判分割系爭土地，洵屬有據。
(二)、又按我國有鑒於加入ＷＴＯ後，糧食生產用地面積可適度縮
    小，且多年來政府已不再辦理地目等則調整工作，為因應農
    業轉型升級及發展趨勢，於92年2 月7 日修正農業發展條例
    ，將耕地之定義加以修正。所謂耕地僅限於依區域計畫法劃
    定為特定農業區、一般農業區、山坡地保育區及森林區之農
    牧用地。至於依都市計畫法劃定為農業區、保護區之田、旱
    地目土地及非都市土地暫未依法編定之田、旱地目土地與國
    家公園區內之田、旱地目土地，則列為耕地以外之農業用地
    ，不受耕地不得細分之限制，此觀該法第3 條第11款及第16
    條之立法理由即明，有最高法院95年臺上字第345 號判決意
    旨可資參照。而本件系爭土地係在雲林縣東勢鄉都市計畫內
    之土地，有雲林縣（市）都市計畫土地使用分區（或公共設
    施用地）證明書在卷可憑（本院卷第12頁）故本件原告請求
    分割系爭土地，亦不違反農業發展條例第16條之規定。
(三)、法院就共有物為裁判分割時，應考慮公平性、當事人聲明、
    應有部分比例與實際使用是否相當、共有物之客觀情狀、共
    有物之性質、共有物之價格與經濟價值、共有人利益、各共
    有人主觀因素與使用現狀、共有人之利害關係等因素（參照
    最高法院69年度臺上字第3100號判決）。經查：系爭土地目
    前均作為種植農作物使用，其上並無建物，土地東側有一座
    墳墓，土地南邊為既成道路等情，業經本院於100 年9 月19
    日至現場勘驗明確，製有勘驗筆錄、現場照片等附卷可佐，
    且經雲林縣臺西地政事務所測量員協助指界並製有附圖即10
    0 年10月4 日土地複丈成果圖在卷可參（本院卷第37頁至第
    42頁）。而原告目前使用系爭土地西側為耕作，為兩造所不
    爭執，另被告黃建勳到庭表示係爭土地東側之墳墓確實係被
    告等人之被繼承人黃夫地之墳墓，故本件依附圖所示之方式
    分割較符合土地使用現況，況依此方式分割後兩造分得之土
    地均十分方正，又均臨南邊的既成道路可供對外聯絡，且被
    告等人均未對該分割方案表示不同意見，故可認為附圖所示
    分割方案為最公平並有利於土地之利用及符合當事人之意願
    之分割方案，爰判決如主文所示。
(四)、另本件附圖附表土地所有人欄所載「黃林雙」為「黃林雙不
    」之誤載，應更正為「黃林雙不」，應予敘明，以利登記。
六、又本件分割前系爭土地經被告等人之被繼承人黃夫地於78年
    8 月21日將其應有部分設定抵押權予訴外人雲林縣東勢鄉農
    會，經本院向該農會告知訴訟，其經合法通知均未到庭聲明
    參加訴訟，依民法第824 條之1 第2 項第3 款規定，本件系
    爭土地分割後，雲林縣東勢鄉農會對系爭土地之抵押權移存
    於被告黃庭和、黃林雙不、黃建勳、黃燕輝所分得如附圖所
    示編號Ｂ部分土地，應予敘明。
七、訴訟費用負擔之依據：按共有物分割、經界或其他性質上類
    似之事件涉訟，由敗訴當事人負擔訴訟費用顯失公平者，法
    院得酌量情形，命勝訴之當事人負擔其一部。共同訴訟人，
    按其人數，平均分擔訴訟費用。但共同訴訟人於訴訟之利害
    關係顯有差異者，法院得酌量其利害關係之比例，命分別負
    擔。民事訴訟法第80 條 之1 、第85條第1 項分別定有明文
    。故本件訴訟費用原應宣告由兩造按其等對系爭土地之應有
    部分比例負擔，惟原告於本院言詞辯論時，當庭表示放棄對
    被告等人請求訴訟費用，並經記明筆錄，故本於尊重當事人
    為訴訟主體及處分權主義，且民事訴訟法所定訴訟費用負擔
    等規定，並非基於公益之必然，故原告拋棄對被告等人請求
    支付訴訟費用之權利，並無不許之理。爰宣告由原告負擔本
    件訴訟費用，如主文第2 項所示。
中    華    民    國   100    年    11    月    9     日
                  民事第二庭    法  官  楊昱辰
以上正本係照原本作成
如對本判決上訴，須於判決送達後廿日內向本院提出上訴狀。如
委任律師提起上訴者，應一併繳納上訴審裁判費。
中    華    民    國   100    年    11    月    9     日
                                書記官  李松坤
┌───────────────────────────┐
│◎附表：雲林縣東勢鄉○○段1042地號土地共有人持分比例  │
├──┬─────────┬──────────────┤
│編號│共有人姓名        │  應有部分比例              │
├──┼─────────┼──────────────┤
│01  │黃  燕            │2分之1                      │
├──┼─────────┼──────────────┤
│02  │黃庭和            │8分之1                      │
├──┼─────────┼──────────────┤
│03  │黃林雙不          │8分之1                      │
├──┼─────────┼──────────────┤
│04  │黃建勳            │8分之1                      │
├──┼─────────┼──────────────┤
│05  │黃燕輝            │8分之1                      │
└──┴─────────┴──────────────┘